最高法院刑事判決　　　　　　　　　　　　　　　八十六年度台上字第三三○四號
　　上　訴　人　台灣高等法院檢察署檢察官
　　被　　　告　甲○○
　　選任辯護人　林永頌律師
　　　　　　　　林婷玉律師
　　被　　　告　乙○○
右上訴人因被告等偽造文書案件，不服台灣高等法院中華民國八十五年六月二十九日
第二審更審判決（八十五年度上更(一)字第三十二號，起訴案號：台灣板橋地方法院檢
察署八十二年度偵字第一八七八、五六二三號），提起上訴，本院判決如左：
    主  文
原判決關於甲○○部分撤銷，發回台灣高等法院。
其餘上訴駁回。
    理  由
一發回部分：（被告甲○○部分）
本件原判決以公訴意旨略以：被告甲○○原係台北縣政府工務局建管課技士，於民國
七十八年八月十一日，承辦林昭元申請就坐落台北縣板橋市○○段一一六地號，同市
○○路二十七巷三號府前大廈地下室，為原台北縣政府建設局所核發六四使字第二二
四二號使用執照之地下層用途欄內，增補加註為自用儲藏室，其明知林昭元申請所持
使用系爭地下室二十八點五六平方公尺之稅單，不得逕為產權證明，且該供公眾使用
之建築物應附建防空避難室設備，竟於同年十月五日作成台北縣政府工務局七八北工
建字第一二○四一號公函，登載「台端所領用執照地下層面積五四二點八三平方公尺
當時未註明用途，申請加註地下層用途為自用儲藏室一案，經查符合規定准予備查」
云云，並於同日函復林昭元，足以生損害於府前大廈住戶之公共安全及產權利益云云
，原審審理結果，認不能證明被告甲○○犯罪，因而維持第一審諭知被告無罪之判決
，駁回檢察官在第二審之上訴，固非無見。惟查審理事實之法院，對於案內一切有關
之證據，除認為不必要者外，均應詳為調查，然後基於調查所得之心證以為判斷基礎
，故證據雖已調查，若尚有其他必要部分並未調查，即與證據未經調查無異，仍難遽
為被告有利或不利之認定。查本件辦理建築物之用途變更，依內政部營建署八十年一
月十七日八十營署建字第四二七一號函示，應依建築法第七十四條之規定檢附相關文
件辦理之，又台灣省政府八十三年十一月十八日八三府訴一字第一六六八號訴願決定
書亦明白認定：「系爭建物申請建造時，其地下室若原屬載列為『自用貯藏室』，而
使用執照漏未予註明用途者，始有補加註可言，否則即應屬建築物變更使用情事，應
依變更程序之規定辦理」。乃原判決理由四、(五)竟謂：「建築法第七十四條……所謂
變更，係指原已有載明房屋用途，而事後申請變更用途而言，若該使用執照於地下室
之用途欄原係空白未載明用途，而申請人事後欲補載明其用途，依建築法之規定，並
無『加註』建築物用途之明文，自不得遽認『加註用途』即係申請變更使用執照，其
應無類推適用建築法第七十四條之規定」云云，原判決對於上引重要法令適用根據之
訴願決定書之內容何以不予採用，及其所憑認定之心證理由何在，隻字未語，又案外
人林昭元於七十三年五月間就另棟（台陽大廈）建築之地下室申請變更用途時，即已
知房屋若原未標明用途者，應依變更程序辦理，此有其提出之「變更使用理由書」明
載「該房屋原未標明用途，現擬變更為廠房，茲檢附有關證件，謹請准予變更正式用
途」，亦即被告任職之單位，早在七十三年時，即已承辦過林昭元之「原有建物未標
明用途者，應依變更用途程序辦理」之先例，原判決對此不利於被告之證據何以不採
，未說明其理由，均有判決不備理由及調查職責未盡之違誤。再建物應否建防空避難
室，應依申請建造執照當時之建築法及相關法令審核，而非依申請使用執照當時之法
令，此有台灣省政府建設廳六七年九月七日六七建四字第一一九三四二號函示：「其
附建之防空避難設備面積，按該原建築物建造當時之法令規定」（一審卷第一八三頁
），台北縣政府八十二年四月廿四日八二北府工建字第一二九五四四號函以：「有關
建築物附建防空避難設備之審核，應依申請建造執照當時之建築法及建築技術規則有
關法令辦理」（一審卷第一八四頁）。本件府前大廈於六十二年申請建造執照，六十
四年取得使用執照，其應否附建防空避難設備，自應依申請建造執照時，即六十二年
間之建築法令審查之，乃原判決理由四(一)竟援引內政部六四年八月廿日台內營字第六
四二九一五號函謂，系爭府前大廈核發使用執照時，依上開修定函之規定，已非屬建
築法第五條所稱之供公眾使用之建築物，並無須附建防空避難設備云云，亦有未洽。
上訴意旨，指摘原審此部分判決不當，非無理由，應認仍有發回更審之原因。
二駁回部分：（被告乙○○部分）
按刑事訴訟法第三百七十七條規定，上訴於第三審法院，非以判決違背法令為理由，
不得為之。是提起第三審上訴，應以原判決違背法令為理由，係屬法定要件。如果上
訴理由狀並未依據卷內訴訟資料，具體指摘原判決不適用何種法則或如何適用不當，
或所指摘原判決違法情事，顯與法律規定得為第三審上訴理由之違法情形，不相適合
時，均應認其上訴為違背法律上之程式，予以駁回。本件上訴意旨略稱：被告乙○○
於八十年十二月三日擬復台北縣議會時，既明知系爭府前大廈已有產權糾紛，有關法
令適用疑義，台北縣政府為求慎重，亦已函請台灣省政府釋疑中，且台北縣稅捐稽徵
處於八十年十一月二日亦以八十北縣稅財字第一九三三七九號函復台北縣政府略以：
「依據本處房屋稅籍資料，該地下室……面積為五五七平方公尺……設有來勤撞球場
……九二‧八平方公尺按營業用稅率補課徵房屋稅，其餘為防空避難室使用」，乃被
告乙○○竟故意漏引台北縣稅捐稽徵處上函「營業課稅面積僅有九二‧八平方公尺，
其餘為防空避難室使用」字語，顯已構成刑法第二百十三條偽造文書犯行等語。惟查
原判決綜核卷內證據資料，認被告犯罪不能證明，因而維持第一審諭知被告乙○○無
罪之判決，駁回檢察官在第二審之上訴，已詳其調查證據之結果及其取捨證據認定
之理由，並說明被告乙○○於製作八十北府工建字第三八九二二八號函內引用台北縣
稅捐稽徵處八十年十一月二日八十北縣稅財字第一九三三七九號函，擅自將該函內所
記載：「府前大廈地下室面積為五五七平方公尺，其間七十五年五月一日起至七十五
年九月十日止，設有來勤撞球場，故七十五年五月一日起四個月九二‧八平方公尺，
按營業用稅率補課徵房屋稅，其餘為防空避難室使用，自始依法免徵房屋稅」，漏引
「來勤撞球場之確實課稅面積九二點八平方公尺」，以及「其餘為防空避難室使用」
字樣，似致稅捐稽徵處之原函失其正確性，惟被告乙○○係依據縣政府所核之使用執
照所載，對照稅捐稽徵處上開函件，異於該處之稅捐目的，而符行政管理目的，並未
執意說明地下室課稅面積為五四二‧八三平方公尺藉為扭曲上開稅捐機關函件之原意
，其無偽造文書之犯意，殊甚灼然。從形式上觀察，原審此部分判決並無違背法令情
形。次查採證認事乃事實審法院之職權，苟其證據之取捨及事實之認定並不違背論理
法則及經驗法則，即不容任意指為違法而執為適法之第三審上訴理由。上訴意旨，置
原判決之明白論斷於不顧，又未就原審採證認事之職權行使，究竟如何違背法令﹖依
據卷內訴訟資料為具體之指摘，仍執陳詞，指訴被告應成立偽造文書罪，殊不足以辨
認原判決已具備違背法令之形式，應認其上訴為違背法律上之程式，予以駁回。
據上論結，應依刑事訴訟法第三百九十五條前段、第三百九十七條、第四百零一條，
判決如主文。
中      華      民      國    八十六    年      六      月      四      日
                              最高法院刑事第四庭
                                  審判長法官  莊  來  成
                                        法官  曾  有  田
                                        法官  王  德  雲
                                        法官  謝  俊  雄
                                        法官  白  文  漳
      右正本證明與原本無異
                                              書  記  官
中      華      民      國    八十六    年      六      月      十      日
